臺灣高等法院臺南分院刑事判決
                                    109年度上訴字第707號
上  訴  人  臺灣臺南地方檢察署檢察官
被      告  林○穎  （年籍資料詳卷）                
指定辯護人  本院公設辯護人簡松柏
上列上訴人因被告家暴重傷害等案件，不服臺灣臺南地方法院10
9年度訴字第202號中華民國109年4月20日第一審判決（起訴案號
：臺灣臺南地方檢察署108年度偵字第14450號；移送併辦案號：
109年度偵字第13522號），提起上訴，本院判決如下：
    主  文
原判決撤銷。
林○穎成年人故意對兒童犯傷害致死罪，處有期徒刑貳年。緩刑
參年，緩刑期內付保護管束，並應接受親職教育貳拾小時。
    事  實
一、林○穎（年籍資料詳卷）為成年人，是林○宇（民國000年0月
    生，年籍資料詳卷）之母，2人間具有家庭暴力防治法第3條
    第3款之家庭成員關係。林○穎於108年6月30日11時許，在其
    位於臺南市安南區之住處（詳細地址詳卷），因見林○宇與
    弟弟玩耍時將弟弟自沙發上推下，為管教林○宇，令其體會
    此種行為之危險性，可預見林○宇尚屬幼童，身體發育尚未
    完全，平衡反應亦不若一般成年人，如將之從沙發上推下，
    將可能使林○宇因失衡跌倒而受傷，此結果之發生並不違反
    其本意之不確定故意，且其客觀上應得預見林○宇頭部發育
    尚未完全，若因倒地撞擊頭部，將可能使之受有腦部嚴重損
    傷進而造成死亡之加重結果，竟仍基於普通傷害之犯意，為
    圖管教林○宇，徒手將站在沙發上之林○宇推落，詎林○宇跌
    落沙發後，頭部撞擊距離沙發約124公分遠之牆角及衣櫥，
    因而受有左耳瘀傷、擦傷、右額顳部紅條狀擦傷之傷害。嗣
    林○宇於午睡時有嘔吐情形，林○穎乃將之帶至浴室清洗，過
    程中發現林○宇全身癱軟、意識模糊，乃緊急將之送往奇美
    醫療財團法人奇美醫院（下稱奇美醫院）急救，經院方診斷
    發現林○宇意識不清且受有右側顳部顱骨骨折、右側額顳部
    硬腦膜上出血、中線偏移及腦疝脫等壓迫效應等重傷害，經
    送醫救治後，仍延至109年5月7日不治死亡。
二、案經臺南市政府訴由以及臺南市政府警察局第三分局移送臺
    灣臺南地方檢察署檢察官偵查起訴及移送併辦。
    理  由
壹、程序部分
　　就本判決所引用之傳聞證據，本件當事人於本院準備及審理
    程序時，均明示同意有證據能力（本院卷第77、172頁），
    本院認該些證據做成之過程、內容均具備任意性、合法性，
    其陳述與本件待證事實具有關聯性，合於一般供述證據之採
    證基本條件，且證明力非明顯過低，以之作為證據，均屬適
    當，依刑事訴訟法第159條之5第1項規定，皆有證據能力。
貳、認定犯罪事實所憑之證據及理由
一、不爭之事實
　㈠訊據被告林○穎對於上述傷害致死犯行，供承不諱，核與證人
    即被告配偶林○儒、證人即被告之婆婆陳○端、證人即被告之
    小姑林○婷於警詢中之證述；證人即林○儒堂妹林○慧、證人
    即被告友人陳沛珊及謝孟芳之證述相符，並有臺南市政府警
    察局第三分局刑案現場勘察紀錄表1份、勘察採證照片59張
    、臺南市政府警察局108年8月8日南市警鑑字第1080370204
    號鑑驗書1份（見警卷第59頁至第123頁）在卷可證。而被害
    人林○宇因被告上開行為受傷後，經送奇美醫院救治，仍因
    被告上述行為，導致顱腦損傷及其併發症，迄109年5月7日
    不治死亡乙節，除有奇美醫院109年5月8日診斷證明書（相7
    20卷27頁）外、復經臺灣臺南地方檢察署檢察官相驗屬實，
    有該署相驗屍體證明書、法務部法醫研究所109年7月8日法
    醫理字第10900033450號函暨檢附之解剖報告書暨鑑定報告
    書、相驗照片在卷可憑（相720卷第93-107、117-130、133
    頁）。
　㈡被告是有傷害之不確定故意
  1.按行為人對於構成犯罪之事實，明知並有意使其發生者，為
    故意；行為人對於構成犯罪之事實，預見其發生而其發生並
    不違背其本意者，以故意論，刑法第13條定有明文，前者稱
    之為「直接故意」或「確定故意」，後者則稱為「間接故意
    」或「不確定故意」。次按行為人對於構成犯罪之事實，雖
    預見其能發生而確信其不發生者，以過失論，刑法第14條第
    2項亦定有明文，此於學理上稱之為「有認識之過失」。而
    就「有認識過失」與「不確定故意」二者之區別，即應以行
    為人於行為時對於法益侵害之結果，根據卷內經合法調查所
    得之證據資料，依照一般人之日常生活經驗進行判斷，若行
    為人已有預見，且並無合理的根據可確信法益侵害結果不會
    因自己的行為而發生，即可認定行為人主觀上有不確定故意
    。
  2.查被告於警詢中供稱：當時我與被害人以及其胞弟林○勳在
    案發房間，我看到他們二兄弟在沙發收納椅玩耍，接著被害
    人把弟弟推到地上（弟弟哭了），我看到後很生氣就從床上
    起來走向被害人（被害人當時站在沙發收納椅上），並把被
    害人推到地上，被害人被我推到地上後仰躺在衣櫃前面向我
    。後來我陪被害人睡午覺，被害人睡的過程中好像不太舒服
    ，因為我知道他有撞到，所以我就看他的頭，我看到左側有
    二個傷口等語（見警卷第3頁）；於偵查中供稱：我平時管
    教都是讓他們罰站，那天是因為被害人推弟弟，而且被害人
    已經不只一次對弟弟這樣了，所以當天我才一時心急用推被
    害人這種方式管教他，撞到的地方是我的疏忽沒貼到防撞貼
    等語（見偵三卷第63頁至第64頁）；於原審供承：我推完被
    害人，看到被害人跌倒我有嚇一跳，我覺得我好像推太大力
    了。我推被害人時，因為是在很生氣的情況下動手，我沒有
    想到這樣的行為會不會讓被害人受傷等語（見本院卷第82頁
    至第86頁）。復參以證人林○慧於偵查中具結後證稱：被害
    人送到醫院後，我再度問被告，被告才說是因為被害人把沙
    發上的弟弟推下去，她為了讓被害人知道這個行為是不對的
    ，所以讓被害人站在沙發上並將他推下，被害人才會變這樣
    。被告當時說被害人可能頭撞到衣櫃或牆角等語（見偵三卷
    第35頁）；證人謝孟芳於偵查中具結後證稱：案發後隔天我
    在被告家，我有質問被告，被告跟我說因為她看到被害人在
    沙發上推林○勳，她也把被害人從沙發上推下來等語（見偵
    三卷第36頁）；證人陳沛珊於偵查中具結後證稱：事發隔天
    ，我和媽媽謝孟芳在被告她們家，媽媽質問被告怎麼會讓小
    孩受這麼重的傷，被告說被害人和林○勳在小沙發上玩，被
    害人去推林○勳，所以被告就推被害人，把被害人從沙發上
    推下來，就撞到衣櫥，之後被害人就在哭等語（見偵三卷第
    37頁至第38頁）。據此，足認被告將被害人從房間內沙發上
    推落跌地，顯然是為了管教被害人，欲讓被害人知道其平時
    如此推林○勳，可能導致林○勳受傷哭泣，因此欲透過體罰的
    方式讓被害人「感同身受」。尤有甚者，因為被告是於盛怒
    下所為，其為成年人，力道勢必遠大於被害人，因此其以極
    大的力道推案發時年僅4歲之被害人，依據一般人的生活經
    驗，被害人會因此至少受有普通之傷害，雖然無法證明被告
    是明知而為，但應也在其能夠預見的範圍內，被害人受有普
    通傷害之結果實不違反被告行為時主觀之意思。
  3.再者，參以警方偕同被告於案發後在現場模擬案發經過之紀
    錄，被告案發時並非輕輕將被害人推落至房間內沙發下鋪有
    軟墊的地板上，其力道是讓被害人失衡飛向距離約124公分
    遠之衣櫥，被害人的頭部因而撞到衣櫥旁無任何防護設備的
    牆角，此有上揭現場勘察採證照片59張（尤其是警卷第105
    頁至第115頁）以及鑑驗書1份在卷可憑。任何有相當智識程
    度的一般成年人，都能夠預見於此情況下若頭部與牆角發生
    撞擊，縱使是成年人都易受傷，何況是年僅4歲的被害人？
    被告行為時因為處於盛怒的情緒中，未先審視被害人因其大
    力推動所可能跌落到的處所，根本無任何合理基礎可以形成
    被害人不會因其大力推落的行為而受傷之確信。被告此種懲
    戒行為，顯然是基於傷害之故意所為。
  ㈢被告客觀上可預見被告推落被害人之行為會導致被害人死亡
    之結果：
  1.按刑法第277條第2項前段傷害致死罪，是因犯傷害罪致發生
    重傷結果之「加重結果犯」，依同法第17條之規定，以行為
    人能預見其結果之發生為其要件，所謂能預見，乃指客觀情
    形而言，與行為人主觀上有無預見之情形不同。若主觀上有
    預見，而結果之發生又不違背其本意時，則屬故意範圍。故
    傷害行為足以引起重傷之結果，如在通常觀念上無預見之可
    能，或客觀上不能預見，則行為人對於被害人重傷之加重結
    果，即不能負責。此所稱「客觀不能預見」，是指一般人於
    事後，以客觀第三人之立場，觀察行為人當時對於加重結果
    之發生不可能預見而言，惟既在法律上判斷行為人對加重結
    果之發生應否負加重之刑責，而非行為人主觀上有無預見之
    問題，自不限於行為人當時自己之視野，而應以事後第三人
    客觀立場，觀察行為前後客觀存在之一般情形（如傷害行為
    造成之傷勢及被害人之行為、身體狀況、他人之行為、當時
    環境及其他事故等外在條件），基於法律規範保障法益，課
    以行為人加重刑責之宗旨，綜合判斷之。申言之，傷害行為
    對加重結果（死亡或重傷）造成之危險，如在具體個案上，
    基於自然科學之基礎，依一般生活經驗法則，其危險已達相
    當之程度，且與個別外在條件具有結合之必然性，客觀上已
    足以造成加重結果之發生，在刑法評價上有課以加重刑責之
    必要性，以充分保護人之身體及健康法益。即傷害行為與該
    外在條件，事後以客觀立場一體觀察，對於加重結果之發生
    已具有相當性及必然性，而非偶發事故，須加以刑事處罰，
    始能落實法益之保障，則該加重結果之發生，客觀上自非無
    預見可能性（最高法院102年度台上字第2029號刑事判決意
    旨可資參照）。
  2.查案發時被告為成年人，其因被害人林○宇將弟弟自沙發推
    落地面之危險行為而處於盛怒情緒中，對於自身下手力道無
    法精準控制而易過當，被害人則年僅4歲之幼童，其身體發
    育尚未完全，平衡反應不若成人，頭部發育未完全，頭骨亦
    未同成人般堅硬，倘遭相當力道從高處推落，而依上述現場
    照片所示，被告當時所在房間，雖部分地面鋪有地墊，部分
    櫥櫃貼有防撞條，但仍有部分地面、櫥櫃與牆角未鋪設防撞
    設備，被害人確有可能因平衡與身體力量未發育完全，而使
    其頭部可能因撞擊毫無任何緩衝防護設備鋪設的硬質地面、
    牆角、衣櫃，因而導致頭部受傷，進而造成死亡之結果，被
    告行為與被害人死亡之結果間，自事後以一般人理性第三人
    的角度判斷，確有相當性以及必然性，客觀上實具預見的可
    能性，亦可認定。
  ㈣綜上所述，被告於本院所為之自白，核與事實相符，應可採
    信，本件事證明確，被告犯行應堪認定。
二、論罪科刑
　㈠按家庭暴力防治法所稱家庭暴力，是指家庭成員間實施身體
    、精神或經濟上之騷擾、控制、脅迫或其他不法侵害之行為
    ；所謂家庭暴力罪，是指家庭成員間故意實施家庭暴力行為
    而成立其他法律所規定之犯罪，家庭暴力防治法第2條第1款
    、第2款分別定有明文。查被告與被害人間具有家庭暴力防
    治法第3條第3款之家庭成員關係，此有個人戶籍資料查詢結
    果1份在卷可查，是被告所為是犯家庭暴力防治法第2條第2
    款之家庭暴力罪，惟因家庭暴力防治法對家庭暴力罪並無科
    處刑罰之規定，故仍應依刑法論處。
　㈡按兒童及少年福利與權益保障法第112條第1項前段之成年人
    故意對兒童及少年犯罪之規定，是對被害人為兒童及少年之
    特殊要件予以加重處罰，乃就犯罪類型變更之個別犯罪行為
    予以加重，屬刑法分則加重之性質，應成為另一獨立之罪名
    （最高法院92年第1次刑事庭會議決議意旨可資參照）。查
    被告行為時為已滿20歲之成年人，被害人於本案發生時則為
    兒童及少年福利與權益保障法第2條所規定之未滿12歲的兒
    童，此有上揭個人戶籍資料查詢結果1份在卷為證，被告為
    被害人之母，對此知之甚詳。
　㈢是核被告所為，係犯兒童及少年福利與權益保障法第112條第
    1項前段、刑法第277條第2項前段之成年人故意對兒童犯傷
    害致死罪。公訴意旨未及審酌被害人因被告傷害行為造成死
    亡之結果，認被告行為構成刑法第277條第2項後段之傷害致
    重傷罪，應有未洽，而移送併辦意旨認成立上述成年人故意
    對兒童犯傷害致死罪，與起訴事實之基本社會事實相同，本
    院自得依刑事訴訟法第300條規定變更起訴法條後，並加以
    審理。
　㈣刑之加重減輕
  1.被害人為兒童，被告當時為年滿20歲之成年人，有其年籍資
    料在卷可查，被告成年人對兒童為本件傷害致死犯行，應依
    兒童及少年福利與權益保障法第112條第1項規定加重其刑。
  2.自首
　⑴對於未發覺之罪自首而受裁判者，得減輕其刑，刑法第 62 
    條前段定有明文。所謂「發覺」，乃指偵查機關知悉或有相
    當之依據合理懷疑犯罪行為人及犯罪事實而言。是自首之成
    立，須行為人在偵查機關發覺其犯罪事實前，主動向偵查機
    關申告，並接受裁判為要件（最高法院108年度台上字第356
    3號判決意旨參照）。
　⑵查本件被害人送奇美醫院急救後，醫院依被告當時陳述，於1
    08年6月30日中午12時53分許，通報社會局及刑事偵查機關
    之內容為「被害人因與其弟案主於家中和弟弟玩耍時，因玩
    得太激烈而頭部撞擊衣櫥」，並未提及被害人係遭被告推落
    沙發受傷，當時並不知被告有從沙發椅推落被害人之事實；
    後於當日晚上18點左右，社會局李皇社工師及臺南市政府警
    察局第三分局防治組警員曾詩綺接獲通報，於同日19時許一
    同詢問被告，當時偵查機關尚不知被害人遭推落及被告係行
    為人之事實，被告於有偵查權限之警員曾詩綺發覺其為推落
    被害人之行為人前，即在上述詢問中，向曾詩綺坦承其在盛
    怒狀態下，將被害人從椅子上推落到地上，因力道過大造成
    案主現今的受傷狀態，有臺南市政府警察局第三分局109年1
    1月26日函文及所附警員職務報告、臺南市政府家庭暴力暨
    性侵害防治中心109年12月29日函與所附個案林○宇相關調查
    資料回覆表及傳真予臺灣臺南地方檢察署函文（本院卷131-
    133頁、135-146頁及他3510卷3頁），故被告在偵查機關發
    現其為推落被害人導致受傷之犯罪前，向偵查機關即員警曾
    詩綺坦承其係行為人，並願接受裁判，核與自首要件相符，
    爰依刑法第62條規定，減輕其刑，並先加後減之。
　⑶刑法第59條酌減其刑
　①按犯罪情狀顯可憫恕，認科以最低刑度仍嫌過重者，得酌量
    減輕其刑，刑法第59條定有明文。所謂犯罪情狀顯可憫恕，
    應就犯罪一切情狀，予以全盤考量，刑法第59條所謂「犯罪
    之情狀」顯可憫恕，與刑法第57條所稱之審酌「一切情狀」
    ，二者並非屬截然不同之範圍，於裁判上酌量減輕其刑時，
    本應就犯罪一切情狀（包括刑法第57條所列舉之10款事項）
    ，予以全盤考量，審酌其犯罪有無可憫恕之事由，以為判斷
    。
　②被告所犯之罪，其最輕法定本刑為7年以上有期徒刑，且本案
    又有刑之加重事由，刑責可謂相當嚴峻。本院考量被告素無
    任何刑事科刑紀錄，此有臺灣高等法院被告前案紀錄表1份
    在卷可查，素行可認良好。又被告本案的犯罪動機為管教子
    女，且是欲避免被害人手足將來因被害人之行為而受傷，並
    非惡意之凌辱。參以證人即被害人父親林○儒於歷次偵、審
    中之意見，可知被告案發時為被害人以及林○勳之主要照顧
    者，被害人父親為謀家庭經濟在外工作，且時有多日未能返
    家之情況，被告因照顧活潑幼童而承受的身心壓力可以想見
    。另根據證人陳○端、林○婷、林○慧、陳沛珊、謝孟芳上揭
    證述被告平日照顧被害人之情況，亦可認被告平時並無過當
    管教，本案實屬偶發之憾事。被告於本院審理時，業已坦承
    犯行，且於審理過程中流露傷心、自責之意甚明。慮以刑罰
    除應報及預防功能外，亦重視被告將來復歸社會的可能性思
    考，認本案若對被告量處法定最低本刑，客觀上實有情輕法
    重、顯可憫恕之情況，爰應依刑法第59條之規定酌量減輕刑
    責。
參、撤銷改判之理由及量刑
一、撤銷改判理由
　　原審以被告犯行罪證明確，予以論罪科刑，固非無見，惟查
    ，⑴原審未及審酌被告傷害行為業已造成被害人死亡之結果
    ，未論被告以成年人對兒童犯傷害致死罪，應有未當；⑵原
    審未審酌被告有自首情事，未依刑法第62條規定，減輕其刑
    ，亦有未當；⑶被告因對其子即被害人管教失當，且現尚育
    有幼子2人，如對其宣告緩刑，為加強其情緒控管與對親職
    教育之認識，有依家庭暴力防治法第38條第2項第5款對其進
    行加害人處遇計畫之必要（詳後述） ，原審僅對被告宣告
    緩刑期內付保護管束，未對其進行加害人處遇計畫，亦有未
    當，檢察官上訴以此指摘原判決不當，應有理由。檢察官上
    訴既有理由，且原判決復有上述不當之處，自應由本院撤銷
    改判。
二、量刑
　　審酌被告為管教被害人，因一時氣憤而將被害人大力自沙發
    上推落，導致被害人的頭部撞擊牆角及衣櫥，頭部受傷，經
    送醫不治死亡，其行為誠屬不當，自應給予相當之非難。考
    量被告犯後初雖未對醫院交代案發經過，然於員警與社工介
    入調查詢問後，即對員警、社工坦承犯行，認知自身行為之
    不當，至感悔悟，且本院於審理過程中，可深刻感受被告懊
    悔、自責、內疚之之心，其無前科，素行良好，有臺灣高等
    法院被告前案紀錄表在卷可查，素行良好，兼衡其被告高中
    肄業之智識程度、無工作，在家照顧二名幼子，與丈夫、公
    婆及夫家親屬同住之生活及經濟狀況等一切情狀，量處如主
    文第二項所示之刑。
三、宣告緩刑之理由
　　被告未曾因故意犯罪受有期徒刑以上刑之宣告，有上揭前案
    紀錄表1份在卷可查。本院根據證人林○慧、陳沛珊、謝孟芳
    之證述，可認本案實屬偶發事件，被告平時並未有蓄意傷害
    子女之情況。又被告犯後深表悔意，一再表明內疚、自責之
    意，檢察官及被害人父親林○儒亦於審理中表達希望能給予
    被告緩刑之宣告（見本院卷184-185頁），且其甫於110年4
    月7日生產，現有二名年幼子女待照顧（見本院卷183-184頁
    ，被告與林○儒之陳述）。綜合以上各節，本院認為被告經
    此偵、審程序，應已知所警惕，信無再犯之虞，復考量刑罰
    目的，為讓被告能繼續照顧二名年幼子女，避免已因此案深
    受打擊之家庭，再因被告刑罰執行而陷入破碎，因認前揭被
    告所受宣告之刑，以暫不執行為適當，爰依刑法第74條第1
    項第1款之規定，為被告緩刑3年之宣告。另依據家庭暴力防
    治法第38條第1項規定，被告緩刑期內應付保護管束。另本
    案係因被告對被害人管教行為不適當，及情緒控管失當而起
    ，雖為偶發事件，然因其目前尚育有二名幼子，為讓被告多
    瞭解親子互動、管教之方式，避免再生憾事，爰依家庭暴力
    防治法第38條第2項第5款規定，命被告應於緩刑期內接受20
    小時之親職教育。
據上論斷，應依刑事訴訟法第369條第1項前段、第364條、第299
條第1項前段、第300條，兒童及少年福利與權益保障法第112條
第1項、刑法第277條第2項前段、第62條、第59條、第74條第1項
第1款、家庭暴力防治法第38條第1項、第2項第5款，判決如主文
。
本案經檢察官黃信勇提起公訴，檢察官廖舒屏提起上訴，檢察官
白覲毓移送併辦，檢察官鄭益雄到庭執行職務。
中　　華　　民　　國　　110 　年　　5 　　月　　27　　日
                  刑事第六庭    審判長法　官  張瑛宗
                                      法　官  李秋瑩
                                      法　官  林坤志
以上正本證明與原本無異。
如不服本判決應於收受送達後20日內向本院提出上訴書狀，其未
敘述上訴理由者，並得於提起上訴後20日內向本院補提理由書（
均須按他造當事人之人數附繕本）「切勿逕送上級法院」。
　　　　　　　　　　　　　　　　　　　書記官  凌昇裕
中　　華　　民　　國　　110 　年　　5 　　月　　27　　日
附錄本案論罪科刑法條：
中華民國刑法第277條
傷害人之身體或健康者，處 5 年以下有期徒刑、拘役或 50 萬
元以下罰金。
犯前項之罪，因而致人於死者，處無期徒刑或 7 年以上有期徒
刑；致重傷者，處 3 年以上 10 年以下有期徒刑。
兒童及少年福利與權益保障法第112條第1項
成年人教唆、幫助或利用兒童及少年犯罪或與之共同實施犯罪或
故意對其犯罪者，加重其刑至二分之一。但各該罪就被害人係兒
童及少年已定有特別處罰規定者，從其規定。